【裁判字號】    98,訴,1044
【裁判日期】    990525
【裁判案由】    清償債務
【裁判全文】
臺灣臺南地方法院民事判決              98年度訴字第1044號
原      告  甲○○
被      告  乙○○○○○○○○.
被      告  李勵惠即丙○○之繼.
前列二人
訴訟代理人  黃正彥律師
            黃雅萍律師
上列當事人間請求清償債務事件，經本院於民國99年5月11日言
詞辯論終結，判決如下：
    主  文
原告之訴駁回。
訴訟費用新台幣貳萬伍仟玖佰伍拾參元由原告負擔。
    事實及理由
壹、程序方面：
    按訴狀送達後，原告不得將原訴變更或追加他訴。但擴張或
    減縮應受判決事項之聲明者，不在此限，民事訴訟法第255
    條第1項第3款定有明文。本件原告對被告發支付命令，原係
    主張：1.被告李茂松、李勵惠應連帶給付被告如附表一所示
    ，合計本金計新台幣（以下同）2,450,000元，及自各起息
    日起至清償日止，依法定週年利率6％計算之利息。2.訴訟
    費用由被告李茂松、李勵惠連帶負擔；嗣因被告李茂松、李
    勵惠聲明異議，該部分視為起訴，於民國98年10月8日言詞
    辯論期日，將訴之聲明變更為：1.被告李茂松、李勵惠應連
    帶給付被告如附表一所示，合計本金計2,450,000元，及自
    各起息日起至清償日止，依法定週年利率5％計算之利息。
    2.訴訟費用由被告李茂松、李勵惠連帶負擔（見本院卷第17
    頁）。就上開遲延利息聲明變更部分，核屬減縮應受判決事
    項之聲明，依上開規定，自應予准許，合先敘明。
貳、實體方面：
一、原告主張：
（一）緣訴外人丙○○分別於民國86年3月19日、87年l月23日（
      原告誤為87年1月26日）、87年3月11日、及87年5月7日（
      李素華之連帶保證人），簽發款項借用證分別向原告借款
      新台幣1,000,000元、400,000元、550,000元、500,000元
      ，約定借款期限分別為86年9月19日、87年7月23日、87年
      9 月11日、87月7月7日，並約定若借款人到期未能清償，
      連帶保證人自當負擔償還之責任。而該借款未依約償還，
      又訴外人丙○○於87年8月24日過逝，其中被告李茂松、
      李勵惠未拋棄繼承，依法繼承被告丙○○之權利及義務，
      依民法第1153條規定，繼承人對被繼承人之債務應負連帶
      清償責任，為此，爰提起本件訴訟。
（二）爰聲明：
    1.被告李茂松、李勵惠應連帶給付被告如附表所示，合計本
      金新台幣2,450,000元，及自各起息日起至清償日止，依
      法定週年利率5％計算之利息。
    2.訴訟費用由被告李茂松、李勵惠連帶負擔。
二、被告則以：
（一）原告所提出之款項借用證四紙（其中三紙借主丙○○，一
      紙借主李素華，連帶保證人丙○○），被告均否認該等款
      項借用證之真正，借用證上之簽名、指紋及印章均非丙○
      ○所有。且借用證上「丙○○」簽名字體並不一致，而指
      紋不清。
（二）依修正前民法第475條規定：「消費借貸，因金錢或其他
      代替物之交付，而生效力。」本件依原告主張為金錢借貸
      ，乃消費借貸，自有上開法條之適用。關於86年3月19 日
      100萬元款項借用證部分，原告雖有自其00000000000000
      帳戶匯91萬元入丙○○00000000000000帳號，惟其金額與
      款項借用證不符，依原告所提出之款項借用證，只有86年
      3月19日款項借用證有期間內利息納清之記載（但無利率
      之約定），其餘三張均無類似記載，更無利息或利率之約
      定，原告主張其餘三張也是扣除月息一分半後，以現金給
      付丙○○云云，被告否認之。故其所提出之匯款資料，不
      足為原告有利之證明。退而言之，縱認該部分原告有交付
      款項之事實，原告就其餘三張借用證並未依修正前民法第
      475條之規定盡交付款項之舉證責任，仍不得徒以其中兩
      張筆跡與100萬元借用證筆跡相同，即推定亦有交付之事
      實。況原告雖提出民國86年3月19日其曾匯91萬元至丙○
      ○之帳戶之匯款單為證，惟查匯款之原因多端：是投資？
      是還款？是寄託？是合夥？或是其他？不一而足，丙○○
      又早已死亡，原告又未提出其他足資為借貸之佐證，故單
      純匯款紀錄，不足為請求消費借貸借款之依據。
（三）證人丁○○○於鈞院98年11月19日言詞辯論時證稱：「（
      是否有別名叫李素華？）沒有」，「（姐妹中是否有人叫
      李素華？）沒有」，「（曾經住在白河中山路131號？沒
      有）」，「（提示87年5月7日李素華50萬元款項借用證，
      是否見過？）沒有，也沒有人拿過這張來向我要還錢」等
      語，原告雖主張丙○○死後沒幾日，伊曾拿過這張借用證
      去向李素霞問這筆錢是不是她用的，她說她沒有拿到，是
      她大姐拿走的，還說印章不是她的云云，但證人稱那麼久
      了想不起來。故該款項借用證顯非真正，證人之證言，不
      足為原告有利證明。
（四）鈞院將本件四張款項借用證原本及白河鎮戶政事務所印鑑
      卡原本一紙、印鑑登記原本一紙送請法務部調查局鑑定其
      上之筆跡及印文，鑑定結果：「1.A1、A2、A4三類筆跡筆
      劃特徵相同，均與A3類筆跡筆劃特徵不同。2.甲1、甲2、
      甲3類印文分別與乙1、乙2類印文重疊比對，其形體大致
      疊合；惟乙1、乙2類印文因印色過淡或淤積不勻，致無法
      確認其紋線特徵，歉難與甲1、甲2、甲3類印文比對異同
      。3.有關I類指紋與II類指紋之異同，則因I類指紋捺印
      面積不足，且II類指紋又模糊不清，故歉難鑑定。」等語
      。由上述鑑定結果可知：「(1)丙○○借用證三張，筆跡特
      徵相同，惟與李素華借用證上連帶保證人丙○○之筆跡不
      同。(2)印文形體大致疊合，惟內紋無法比對。(3)指紋因捺
      印面積不足，且模糊不清，無法鑑定。(4)借用證上連帶保
      證欄位之丙○○簽名與借用證上丙○○簽名是否相同，依
      法務部調查局99年1月19日函因供參字樣不足，歉難鑑定
      」。故原告就該四張借用證之簽名及印章，無法證明為丙
      ○○所有，即原告就該四張借用證之真正，無法證明。又
      鈞院將（一）86年3月19日、86年3月11日、87年5月7日、
      87年1月23日款項借用證原本各一紙「丙○○」簽名筆跡
      ，依序編號為A1、A2、A3-1、A4類筆跡，其中87年5月7日
      款項借用證上「李素華」簽名筆跡編為A3-2類筆跡。（二
      ）印鑑卡、印鑑登記申請書、白河戶政事務所印鑑登記等
      原本各一紙，其上「丙○○」簽名筆跡為B類，送請法務
      部調查局鑑定。鑑定結果：「本案由於供參考之B類筆跡
      不足，無法確認其運筆特性，歉難與待鑑定之A1、A2、
      A3-1、A3-2、A4類筆跡比對異同。」有法務部99年4月15
      日調科貳字第0990015360號鑑定書可稽。
（五）台南縣白河鎮戶政事務所98年12月7日以0980001945號函
      補送該所有關丙○○之印鑑登記申請書、印鑑證明申請書
      給至鈞院。上開68年3月23日印鑑登記申請書及87年7月27
      日印鑑證明申請書上均有丙○○之簽名（按第一次申請印
      鑑登記，須本人申請及書寫，不可代替），而68年3月23
      日印鑑證明申請書上丙○○簽名，以肉眼即可看出明顯與
      系爭四張借用證上「丙○○」之筆跡完全不同，由印鑑證
      明申請書上之簽名，可以否定系爭借用證之簽名為丙○○
      所有，法務部調查局亦未就印鑑登記及印鑑證明申請書上
      筆跡與系爭款項借用證上之筆跡比對。台南縣白河鎮戶政
      事務所99年3月24日南縣白戶字第0990000533號函覆鈞院
      ，就詢問丙○○及一般民眾申請印鑑登記及印鑑證明之手
      續，說明：「二、關於平日印鑑登記及印鑑卡，都需由本
      人簽名，但不會簽名者，基於為民服務之精神，由本所同
      仁或志工代筆但會按指紋。印鑑證明書可委託申請，但要
      附委託書」等語。足證印鑑登記及印鑑卡、印鑑證明之申
      請手續非常嚴謹，無法造假，最為真實，本件原告所提出
      之借用證上之「丙○○」筆跡，既無法與印鑑登記及印鑑
      證明筆跡比對，原告就借用證筆跡之真正，無法證明。
（六）基上理由，原告之請求無理由，請求駁回。況「利息、紅
      利、租金、退職金及其他一年或不及一年之定期給付債權
      ，其各期請求權，因五年間不行使而消滅」，民法第126
      條定有明文。退而言之，原告之訴，縱屬有理由，原告自
      民國87年間起請求法定遲延利息，超過五年部分，亦無理
      由。
（七）爰聲明：
    1.原告之訴及假執行之聲請均駁回。
    2.訴訟費用由原告負擔。
    3.如受不利判決，被告願供擔保免假執行。
三、得心證之理由：
    本件原告主張訴外人丙○○分別於86年3月19日、87年l月23
    日、87年3月11日簽署借用證持向原告借款1,000,000元、
    400,000元、550,000元，另於87年5月7日擔任第三人李素華
    向原告借款500,000元之連帶保證人，上開四筆借款還款期
    限依序為86年9月19日、87年7月23日、87年9月11 日、87月
    7月7日，詎屆期丙○○與李素華均未依約還款。丙○○自應
    負借款人及連帶保證人之責任。嗣丙○○於87 年8月24日死
    亡，被告李茂松、李勵惠為繼承人，並未辦理拋棄繼承，依
    法繼承丙○○之權利、義務等情，業據其提出款項借用證四
    紙、本院拋棄繼承准予備查函、繼承系統表等件為憑，被告
    李茂松、李勵惠對丙○○死亡後，其等為繼承人乙節，並不
    爭執，並經本院依職權調閱本院87 年度繼字第545號拋棄繼
    承卷宗查明，堪信原告此部分主張為真實。惟被告李茂松、
    李勵惠就丙○○簽發借用證向被告借款、擔任連帶保證人乙
    事，則予以否認，並以前揭情詞置辯。經查：
（一）按當事人主張有利於己之事實者，就其事實有舉證之責任
      。但法律別有規定，或依其情形顯失公平者，不在此限。
      民事訴訟法第277條，定有明文。民事訴訟如係由原告主
      張權利者，應先由原告負舉證之責，若原告先不能舉證，
      以證實自己主張之事實為真實，則被告就其抗辯事實即令
      不能舉證，或其所舉證據尚有疵累，亦應駁回原告之請求
      ，最高法院17年上字第917號判例參照。又「稱消費借貸
      者，謂當事人約定，一方移轉金錢或其他代替物之所有權
      於他方，而他方以種類、品質、數量相同之物返還之契約
      。」、「消費借貸，因金錢或其他代替物之交付而生效力
      。」，88年4月21日修正前之民法第474、475條分別定有
      明文。故稱消費借貸者，於當事人間必本於借貸之意思合
      致，而有移轉金錢或其他代替物之所有權於他方之行為，
      始得當之。被告既否認其被繼承人丙○○與原告間有消費
      借貸及連帶保證契約，原告對此有利於己之事實，應負舉
      證之責。
（二）查本件原告主張其與被告之被繼承人丙○○就附表一編號
      1.至3.訂有消費借貸契約，編號4.訂有連帶保證契約，並
      提出款項借用證四紙為證。經查：
    1.按私文書應由舉證人證其真正，私文書經本人簽名、蓋章
      或按指印者，推定為真正，民事訴訟法第357條前段、第
      358條第1項定有明文，被告既否認款項借用證之真正，原
      告自應證其真正。
    2.查被繼承人丙○○已死亡，無法取得其指紋，然其生前於
      68年3月23日曾向台南縣白河鎮戶政事務所（以下簡稱白
      河戶政事務所）為印鑑登記申請，留存申請書一紙、印鑑
      卡一張，其上有印文二枚、簽名二枚，嗣於87年7月，丙
      ○○又向白河戶政事務所請領印鑑證明，留存證明申請書
      一紙，其上有印文一枚、簽名一枚，此經本院依職權向白
      河戶政事務所調閱相關資料在卷（見本院卷第48-50頁）
      。
    3.查依88年11月24日修正前之印鑑登記辦法第5條規定，申
      請印鑑登記當事人應親自辦理。前開印鑑登記既是被繼承
      人丙○○親自辦理並留存印文，上開印鑑登記資料上之印
      文應屬丙○○本人所有應可認定，惟印鑑登記申請書及印
      鑑證明申請書上「丙○○」之三枚簽名，以肉眼觀之即有
      不同之處，且白河戶政事務所事務所並以99年3月24日南
      縣白戶字第0990000533函覆本院：「有關貴庭詢問印鑑登
      記申請書、印鑑卡、印鑑登記（應為印鑑證明），是否由
      丙○○本人親自簽名，因年代已久，且承辦人已退休，本
      所無法得知。…關於平日印鑑登記及印鑑卡都需由本人簽
      名，但不會簽名者基於為民服務之精神，由本所同仁或志
      工代筆但會按指紋。…」（見本院卷第95頁）。故上開印
      鑑登記申請書、印鑑卡、印鑑證明申請書上之「丙○○」
      簽名，是否其本人親簽即無從認定，該簽名自不得認為是
      丙○○親為而為比對之基礎。但留存於白河戶政事務所之
      印文既屬於丙○○所有，自得以之與原告提出之款項借用
      證上之印章加以比對。
    4.次查本院將附表一、二所示，被繼承人丙○○留存在白河
      戶政事務所之印鑑印文與原告提出之款項借用證送請法務
      部調查局鑑定印文之真正，經該局以98年12月29日以調科
      貳字第09800637720號函檢送鑑定書，認為：「甲１、甲
      ２、甲３類印文分別與乙１、乙２類印文經重疊比對，其
      形體大致疊合；惟乙１、乙２類印文因印色過淡或淤積不
      勻，致無法確認其紋線特徵，難與甲１、甲２、甲３類印
      文比對異同。…」等語，此有鑑定書在卷足憑（見本院卷
      第56、57頁），即原告提出之款項借用證並不能證明與丙
      ○○留存之印鑑相符合，至於上開鑑定書上關於筆跡及指
      紋之鑑定意見，因兩造均未能提出供比對之筆跡及指紋，
      並無參考之價值，並此敘明。
    5.綜上所陳，原告未能舉證證明其提出之款項借用證為真正
      ，應可認定。
（三）原告固主張86年3月19日該筆100萬元借款，其預扣利息半
      年利息，以臨櫃匯款方式匯款91萬元至丙○○0000000000
      0000帳號云云，被告雖不否認上開事實，惟否認原告係因
      借款而交付款項，經查：
    1.稱消費借貸者，於當事人間必本於借貸之意思合致，而有
      移轉金錢或其他代替物之所有權於他方之行為，始得當之
      。是以消費借貸，因交付金錢之原因多端，除有金錢之交
      付外，尚須本於借貸之意思而為交付，方克成立。倘當事
      人主張與他方有消費借貸關係存在者，自應就該借貸意思
      互相表示合致及借款業已交付之事實，均負舉證之責任，
      其僅證明有金錢之交付，未能證明借貸意思表示合致者，
      仍不能認為有該借貸關係存在，最高法院著有98年度台上
      字第1045號裁判足資參照。
    2.原告主張於86年3月19日匯款91萬元至丙○○帳戶等情，
      業據其提出匯款單1紙、白河鎮農會客戶往來交易明細表4
      紙為憑（見本院卷第19-23頁），並經本院依職權向台南
      縣白河鎮農會函詢丙○○帳戶資料查明，此有台南縣白河
      鎮農會98年10月30日白農信字第2439號函，在卷可按（見
      本院卷第34頁），則原告上開匯款乙節，自堪採信。惟依
      原告所提出86年3月19日之款項借用證，借用證之借款本
      金100萬元，有期間內利息納清之記載，並無記載利率之
      約定，與原告匯款91萬元之數額並不相符，該筆匯款是否
      因借貸而交付已非無疑。再者，款項借用證並不能證明係
      丙○○親簽及蓋印已如前述，原告未能舉證證明其與丙○
      ○間有消費借貸之意示表示合致，縱使有金錢交付，仍不
      能認為有借貸關係存在。綜上，原告上開匯款證明，並不
      足以為原告有利之證明。
    3.此外，原告對附表一編號2.3.4.之三筆借款，未能提出交
      付借款之證據，原告此部分之主張自無足採。
（四）原告雖又主張丙○○擔任保證人之該筆借款人李素華即為
      丁○○○，該筆借款伊係交付丙○○，丙○○死亡後，伊
      持款項借用證向丁○○○請求還款，丁○○○表示錢係丙
      ○○拿走的，並表示印章不是她的云云。惟查，證人丁○
      ○○於本院98年11月19日言詞辯論時證稱：（是否有別名
      叫李素華？）沒有。（姊妹中是否有人叫李素華？）沒有
      。（曾經住在白河中山路131號？）沒有。（【提示87年5
      月7日李素華50萬元款項借用證】是否見過？）沒有。也
      沒有人拿過這張來向我要過錢。（原告甲○○問：我在丙
      ○○死後沒有幾日，就拿這張款項借用證去向李素霞問，
      問說這筆錢是不是她用的，她說她沒有拿到，是她大姐拿
      走的，還說印章不是她的。）那麼久了，我頭痛想不出來
      等語。由證人丁○○○上開證言可知，其否認偏名為李素
      華、曾居住白河中山路131號、向原告借款及系爭借款由
      丙○○取走等情，而原告復無法舉證證明上開主張屬實，
      其上開主張自不足採信。
（五）綜上所述，原告並未舉證證明系爭款項借用證上之簽名為
      訴外人丙○○所為，印章為丙○○所有，揆諸前揭說明，
      原告之主張即不足採信，此外原告亦未能舉證證明已交付
      消費借貸款項，被告抗辯系爭款項借用書上訴外人丙○○
      之簽名、印章並非真正及未收受借款等語，洵屬可採。從
      而，原告依消費借貸、連帶保證、繼承等法律上之關係請
      求被告連帶給付原告2,450,000元，及如附表一所示自各
      起息日起至清償日止，依法定週年利率5％計算之利息，
      即無理由，應予駁回。
四、本件為判決之基礎已臻明確，兩造其餘之陳述及所提其他證
    據，經本院斟酌後，認為均於判決之結果無影響，自無庸逐
    一論述，併此敘明。
五、按訴訟費用，由敗訴之當事人負擔；法院為終局判決時，應
    依職權為訴訟費用之裁判；民事訴訟法第78條及第87條第1
    項分別定有明文。經核本件訴訟費用額為25,953元（訴訟費
    用25,255、證人旅費698元），而原告之請求為無理由，爰
    依上開規定確定原告應負擔之訴訟費用如主文第2項所示。
六、結論：本件原告之訴為無理由，依民事訴訟法第78條、第87
    條第1項，判決如主文。
中    華    民    國    99    年    5     月    25    日
                  民事第二庭    法  官  張麗娟
以上正本係照原本作成。
如對本判決上訴，須於判決送達後20日內向本院提出上訴狀。
中    華    民    國    99    年    5     月    25    日
                                書記官  楊宗倫
┌──────────────────────────────┐
│ 表一：（單位：新台幣）                                     │
├──┬──────┬───────┬───────┬────┤
│編號│   本   金  │    借款日    │  起息日      │鑑定編號│
├──┼──────┼───────┼───────┼────┤
│  1 │1,000,000元 │ 86年3月19日  │87年9月19日   │甲１類  │
├──┼──────┼───────┼───────┼────┤
│  2 │  400,000元 │87年1月23日（ │87年8月26日   │無印文  │
│    │            │原告誤為87年1 │              │        │
│    │            │月26日）      │              │        │
├──┼──────┼───────┼───────┼────┤
│  3 │  550,000元 │ 87年3月11日  │87年9月11日   │甲２類  │
├──┼──────┼───────┼───────┼────┤
│  4 │  500,000元 │ 87年5月7日   │87年8月7日    │甲３類  │
├──┼──────┴───────┴───────┼────┤
│合計│2,450,000元                                 │        │
└──┴──────────────────────┴────┘
┌──────────────────────────────┐
│附表二：向白河鎮戶政事務所調閱供鑑定比對之資料              │
├────────────────┬─────────────┤
│比對基礎                        │鑑定編號                  │
├────────────────┼─────────────┤
│白河鎮戶政事務所印鑑卡原本      │乙１類                    │
├────────────────┼─────────────┤
│白河鎮戶政事務所印鑑登記原本    │乙２類                    │
├────────────────┼─────────────┤
│白河鎮戶政事務所印鑑登記申請書  │其上丙○○印文蓋印時印章有│
│                                │移動情形，致印文粗化、紋線│
│                                │模糊，不能供作參對之印文  │
└────────────────┴─────────────┘

司法院資訊處製作；財團法人民間司法改革基金會備份。
